ACORDAO-COMPLETO-2444766

ACÓRDÃO 1046/2021 ATA 15/2021 - PLENÁRIO

VISTOS, relatados e discutidos estes autos que tratam de auditoria realizada no âmbito do Fiscobras 2020, com o objetivo de fiscalizar a contratação integrada de empresa para a elaboração dos projetos básico e executivo, das ações ambientais, bem como a execução das obras de derrocamento para a implantação do canal de navegação na região dos Pedrais (Pedral do Lourenço) da hidrovia do Tocantins, objeto da licitação RDC 449/2015-00, no estado do Pará;
	ACORDAM os Ministros do Tribunal de Contas da União, reunidos em sessão do Plenário, ante as razões expostas pelo relator, em:
	9.1. determinar, nos termos do art. 250, inciso V, do Regimento Interno do TCU, a oitiva do Instituto Brasileiro do Meio Ambiente e dos Recursos Naturais Renováveis para que, no prazo de 15 (quinze) dias, manifeste-se em relação aos seguintes aspectos relacionados ao processo de licenciamento ambiental das obras de derrocamento para a implantação do canal de navegação na região dos Pedrais (Pedral do Lourenço) da hidrovia do Tocantins:
	9.1.1.	se o empreendimento está devidamente priorizado no âmbito das ações de sua responsabilidade, tendo em vista seu relevante impacto econômico para o país;
	9.1.2. 	se há prazo fixado para resposta dos atos de licenciamento ambiental requeridos junto ao Ibama, conforme preceitua o art. 10 do Decreto 10.178/2019, e se tal prazo está sendo obedecido no mencionado empreendimento; 
	9.1.3. 	se há medidas mitigadoras que possam ser adotadas de antemão pelo requerente para reduzir o nível de risco do empreendimento, a exemplo das descritas no art. 6º do Decreto 10.178/2019, dentre outras, de modo a viabilizar eventual início das obras previamente à conclusão do processo de licenciamento, sem prejuízo de que, tão logo sejam expedidas as autorizações e licenças prévia e/ou de instalação pendentes, todos os requisitos e critérios sejam devidamente implementados pelo requerente, para fins de emissão da licença ambiental de operação;
	9.1.4.	possibilidade de este Tribunal vir a fixar prazo para pronunciamento conclusivo quanto ao Licenciamento Ambiental Prévio e/ou de Instalação do empreendimento mencionado, haja vista o longo decurso de tempo transcorrido desde o início do processo de licenciamento ambiental.
	9.2. recomendar ao Departamento Nacional de Infraestrutura de Transportes - Dnit, com fundamento no art. 11 da Resolução-TCU 315/2020, que: 
	9.2.1.	tão logo seja obtida a Licença Prévia do empreendimento, atualize o cronograma físico-financeiro Contrato 245/2016, em atendimento aos art. 8º e 55, inciso IV, da Lei 8.666/1993, aplicada subsidiariamente à Lei 12.462/2011; e 
	9.2.2.	estabeleça uma ferramenta de decisão do tipo multicritério, que leve em conta além da minimização dos volumes a serem derrocados, a velocidade de correnteza no canal escavado, a velocidade de navegação do comboio desejada, a minimização da necessidade de desmembramento do comboio, as características mecânicas do empurrador do comboio considerado, entre outros fatores, de forma a mitigar os riscos de eventuais prejuízos às condições de navegação em razão da alteração do traçado/geometria da hidrovia na região dos pedrais, em atenção ao art. 3º da Lei 12.462/2011;
	9.3. determinar à SeinfraPortoFerrovia priorizar a análise da oitiva constante no item 9.1 deste acórdão, tendo em vista a relevância econômica do empreendimento para o país.
	9.4. dar ciência deste acórdão aos interessados, ao Ibama e ao Dnit.

Auditoria realizada, no âmbito do Fiscobras 2020, com o objetivo de fiscalizar a contratação integrada de empresa para a elaboração dos projetos básico e executivo, das ações ambientais, bem como a execução das obras de derrocamento para a implantação do canal de navegação na região dos Pedrais (Pedral do Lourenço) da hidrovia do Tocantins, no estado do Pará.

Departamento Nacional de Infraestrutura de Transportes - Dnit.

3. Interessados/Responsáveis:
3.1. Interessado: Congresso Nacional (vinculador) e Ministério da Infraestrutura.

13.1. Ministros presentes: Ana Arraes (Presidente), Walton Alencar Rodrigues, Benjamin Zymler, Augusto Nardes (Relator), Aroldo Cedraz, Raimundo Carreiro, Vital do Rêgo e Jorge Oliveira.
13.2. Ministro-Substituto convocado: Augusto Sherman Cavalcanti.
13.3. Ministros-Substitutos presentes: Marcos Bemquerer Costa, André Luís de Carvalho e Weder de Oliveira.

AUGUSTO NARDES

Transcrevo a seguir, com ajustes de forma, o relatório de fiscalização elaborado por equipe da Secretaria de Fiscalização de Infraestrutura Portuária e Ferroviária (peça 27) , que contou com a anuência do corpo dirigente daquela unidade (peças 28 e 29) :
"I. Apresentação
1.	Trata-se de auditoria realizada, no período compreendido entre 15/6/2020 e 31/7/2020, com o objetivo de fiscalizar os atos de contratação e execução da obra de derrocamento no rio Tocantins. O objeto da auditoria é a contratação integrada de empresa para a elaboração dos projetos básico e executivo, das ações ambientais, bem como a execução das obras de derrocamento para a implantação do canal de navegação na região dos Pedrais (Pedral do Lourenço) da hidrovia do Tocantins, objeto da licitação RDC 449/2015-00, no estado do Pará, conforme autorizado pelo Acórdão 1010/2020-TCU-Plenário (TC Processo 027.962/2019-9) .
I.1. Importância socioeconômica
2.	O rio Tocantins, no trecho compreendido entre a barragem da Usina Hidrelétrica (UHE) de Tucuruí e a cidade de Itupiranga, no estado do Pará, apesar de seu grande porte, apresenta obstáculos à navegação, constituídos por afloramentos rochosos existentes em grande parte do seu leito natural. 
3.	As dificuldades à navegação nesse trecho são antigas e a necessidade de sua correção se agrava pela demanda do desenvolvimento socioeconômico regional. No passado, foi construída uma ferrovia para contorná-lo parcialmente, a Estrada de Ferro Tocantins. No entanto, a ferrovia foi desativada em 1937 para construção da UHE de Tucuruí e, atualmente, a hidrovia é considerada a alternativa de transporte de cargas mais eficiente e recomendada para a região. 
4.	A construção da barragem de Tucuruí, cujo enchimento do reservatório se deu em 1984, melhorou substancialmente as condições de navegabilidade da hidrovia no trecho compreendido entre Tucuruí e Marabá, submergindo grande parte dos obstáculos naturais existentes no trecho, durante alguns períodos do ano. 
5.	Atualmente, em determinadas situações decorrentes da operação do reservatório da usina, bem como da ocorrência de estiagens na bacia do rio Tocantins, registra-se o aparecimento dos afloramentos rochosos e o surgimento de correntes adversas, situações estas que impedem ou dificultam as passagens dos comboios no transporte fluvial. 
6.	O trecho mais crítico à navegação é conhecido como a 'Região dos Pedrais', que se situa entre a extremidade de montante do reservatório da UHE de Tucuruí (Ilha do Bogéa) e o povoado de Santa Terezinha do Tauri, localizado na margem esquerda do rio, conforme apresentado na figura a seguir.
Figura 1 - Mapa de localização do empreendimento

Fonte: anteprojeto (evidência 1, p.14) 
7.	No Pedral do Lourenço, há grande concentração de rochas que afloram na condição de águas baixas, consoante demonstrado na estimativa inicial de traçado do canal de navegação:
Figura 2 - Localização das rochas

Fonte: conformação topo-batimétrica (evidência 12, p. 1) 
8.	O empreendimento ora pretendido tem sua justificativa aliada à necessidade de se garantir a confiabilidade ao transporte fluvial pela hidrovia com segurança às embarcações que nela transitam, predicados estes que são determinantes à função do transporte hidroviário interior.
9.	Em decorrência da atual demanda e da perspectiva de crescimento do transporte fluvial, a execução das obras de derrocamento desses pedrais mostra-se de fundamental importância.
10.	Assim, a melhoria das condições de navegabilidade no Rio Tocantins favorecerá o escoamento da produção mineral, agrícola e da pecuária sob sua área de influência, com destino ao porto e aos terminais localizados em Vila do Conde/PA e no baixo Rio Amazonas, permitindo a redução do custo do transporte e o aumento da competitividade dos produtos brasileiros no exterior, constituindo-se também em fator de integração aos modais ferroviário e rodoviário. 
11.	Como premissa do projeto, prevê-se a possibilidade de navegação ao longo do Rio Tocantins em qualquer condição de nível do reservatório da Usina de Tucuruí, especialmente no trecho crítico do Pedral do Lourenço.
12.	Ademais, a privilegiada posição geográfica do porto de Vila do Conde em relação aos mercados consumidores da Europa e dos Estados Unidos favorecerá uma redução significativa do custo do transporte, viabilizando o aumento da participação da extensa região dos estados do Pará, Maranhão, Tocantins, Goiás e Mato Grosso no processo produtivo nacional. Além disso, o uso da hidrovia tem reflexos positivos em questões relativas à economia de energia, proteção ecológica, riscos à vida humana e demais externalidades (fonte: Edital RDC Eletrônico 449/2015-00, Justificativas, evidência 2, p. 29 - com adaptações) .
II. Introdução 
II.1. Deliberação que originou o trabalho 
13.	Em cumprimento ao Acórdão 1010/2020-TCU-Plenário, realizou-se a auditoria Departamento Nacional de Infraestrutura de Transportes, no período compreendido entre 15/6/2020 e 31/7/2020.
14.	As razões que motivaram esta auditoria foram os elevados investimentos federais e a importância socioeconômica desse empreendimento para a economia brasileira.
II.2. Visão geral do objeto 
15.	A melhoria da navegabilidade dos rios Tocantins e Araguaia, sobretudo na área dos pedrais, é há muito tempo esperada para induzir o desenvolvimento da região e diminuir o custo do transporte. 
16.	Com efeito, o ajuste ora em análise é fruto de certame licitatório que corresponde à quarta tentativa de o Dnit contratar a obra de derrocamento no local, haja vista que em três outras tentativas os editais (Concorrência 394/2010, Licitação RDC 108/2014 e Licitação RDC 500/2014) não tiveram sucesso.
17.	Na primeira tentativa (Concorrência 394/2010) , o orçamento base da licitação foi de R$ 520,4 milhões. 
18.	Em razão do instrumento convocatório, a concorrência foi fiscalizada pelo Tribunal no bojo do TC Processo 031.277/2010-1, em janeiro de 2010. Nesse sentido, naquela oportunidade, as principais constatações da auditoria foram: i) orçamento do edital incompleto ou inadequado; e ii) critério de medição inadequado ou incompatível com o objeto real pretendido (Relatório de Fiscalização 1.109/2010, TC Processo 031.277/2010-1, peça 32) .
19.	Em consequência dessa fiscalização foi prolatado o Acórdão 1234/2013-TCU-Plenário, de relatoria do Ministro José Jorge, o qual deu ciência ao Dnit sobre a ausência de detalhamento do custo global da obra e de pesquisa de mercado para os itens não constantes dos sistemas de referência oficiais. Também recomendou que, caso realizasse nova licitação, adotasse sistemática de preços que contemplasse a variação do volume de maciço rochoso ao longo dos 43 km e realizasse estudos para balizar a definição dos coeficientes de produtividade dos serviços integrantes da composição de preços unitários da derrocagem.
20.	Apesar de a licitação ter chegado à fase de abertura das propostas comerciais e o Consórcio Serveng/Triunfo declarado vencedor, com a oferta de R$ 364,5 milhões (29,95% de desconto) , o certame licitatório 394/2010 foi anulado pelo Dnit. A razão alegada foi a ilegalidade decorrente de erros de orçamento apontados na Nota Técnica 12/2011/CGEHPAQ-DAQ, que estariam afrontando o art. 7º, §6º, da Lei 8.666/1993, fato também apontado no Relatório do Acórdão 1234/2013-TCU-Plenário.
21.	A licitação objeto da segunda tentativa de realização das obras, o Edital RDC 108/2014, cujo orçamento base era sigiloso, também foi alvo de fiscalização do TCU. 
22.	Nessa fiscalização foi registrado que a autarquia envidou esforços no sentido de atender as recomendações do Acórdão 1234/2013-TCU-Plenário, oferecendo no instrumento convocatório maior detalhamento do custo global da obra, por meio de pesquisa de mercado, e melhorando o detalhamento dos coeficientes de produtividade (TC Processo 006.570/2014-3, peça 22, p. 1) .
23.	Por outro lado, o Relatório de Fiscalização 173/2014 (TC Processo 006.570/2014-3, peça 18) apontou, por meio do achado 3.1, que o Dnit utilizou justificativas insuficientes e genéricas para fundamentar a adoção do regime de contratação integrada no âmbito do Edital RDC 108/2014. Com efeito, tais justificativas não teriam abordado as peculiaridades da obra, o que afrontaria o art. 9º da Lei do RDC.
24.	Motivado por mandado de segurança individual que determinava a suspensão da licitação, devido à necessidade de reanálise do regime ideal de execução das obras; pela decisão do Acórdão 1167/2014-TCU-Plenário, de relatoria do Ministro José Mucio Monteiro, que apreciara aspectos relativos à contratação integrada realizada no âmbito do Regime Diferenciado de Contratações Públicas; entre outras razões, o departamento anulou o certame licitatório referente ao Edital RDC Eletrônico 108/2014, em 13/6/2014. 
25.	Em consequência do Relatório de Fiscalização 173/2014, o Acórdão 2153/2015-TCU-Plenário, de relatoria do ministro Vital do Rêgo, prolatou o seguinte: dar ciência ao Dnit que as justificativas técnicas e econômicas utilizadas no âmbito do Edital RDC Eletrônico 108/2014 para atendimento ao caput do art. 9º da Lei 12.462/2011 são insuficientes, genéricas e não tratam das particularidades do empreendimento; e que, quando da adoção da modalidade contratação integrada, a não comprovação de que o objeto licitado envolve pelo menos umas das seguintes condições: (i) inovação tecnológica ou técnica; (ii) possibilidade de execução com diferentes metodologias; ou (iii) possibilidade de execução com tecnologias de domínio restrito no mercado - contraria o dispositivo legal referido no subitem anterior.
26.	Além disso, o decisum recomendou à autarquia que promovesse correções técnicas no anteprojeto da obra, atendendo às descrições do termo de referência elaborado pela Universidade Federal do Paraná (UFPR) em dezembro de 2013.
27.	Ainda em 2014, o departamento promoveu a Licitação RDC 500/2014, com orçamento base de R$ 452.314.140,71. Tendo a participação de apenas uma empresa no certame e, ainda assim, sendo essa desclassificada, a licitação foi declarada fracassada pela autarquia.
28.	Em seguida, já no âmbito do RDC Eletrônico 449/2015, foram promovidas diversas modificações, tanto no anteprojeto como no edital. Nas inovações relativas ao primeiro documento, buscou-se proporcionar maior detalhamento, com a utilização de novos levantamentos de campo. Já no instrumento convocatório reduziram-se as exigências de participação, visando dar ao certame maior competitividade, tendo em vista as falhas ocorridas anteriormente. 
29.	Além disso, o valor base do edital foi calculado em R$ 560.650.363,14, para data-base de março de 2015.
30.	Nesse sentido, o RDC Eletrônico 449/2015 foi alvo de nova fiscalização do TCU. Na auditoria de conformidade, realizada no âmbito do Fiscobras 2015, não foram registrados achados de auditoria (TC Processo 029.048/2015-0, peça 16, p. 7) .
31.	Não obstante a não identificação de indícios de irregularidades, em consequência do Relatório de Fiscalização 483/2015, o Acórdão 518/2016-TCU-Plenário, de relatoria do Ministro José Mucio Monteiro, decidiu recomendar ao Dnit que: (i) tomasse a devida cautela por ocasião das emissões das ordens de serviço, de forma a otimizar os gastos com períodos de defeso; (ii) definisse claramente, na matriz de risco do edital e do posterior contrato, a atribuição de responsabilidades nas hipóteses de atraso do empreendimento que impliquem em prazo total de execução da obra abrangendo mais de dois períodos de defeso; e (iii) envidasse esforços no sentido de eliminar todas as impropriedades ou ambiguidades existentes no instrumento convocatório do RDC Eletrônico 449/2015 e seus anexos, incluindo o anteprojeto de engenharia, tais como prazo de execução da obra e percentual de BDI.
32.	Como resultado do certame RDC Eletrônico 449/2015, celebrou-se o Contrato 246/2016, cujo vencedor foi o Consórcio DTA/O'Martin, que ofereceu a melhor proposta entre os licitantes, no valor de R$ 520.563.862,18, com um desconto de 7,15%, para data-base de março/2015.
33.	Com efeito, o objeto da contratação integrada firmada foi a elaboração dos projetos básico e executivo, bem como a realização das ações ambientais e das obras de derrocamento para implantação do canal de navegação na região dos Pedrais (Pedral do Lourenço) da hidrovia do rio Tocantins/PA, no trecho compreendido entre Marabá e Vila do Conde, subtrecho Santa Terezinha do Tauri e Ilha do Bogeá, na extensão de 43 km e volume inicialmente estimado de 1.284.220,00 m³. 
34.	Por fim, atualmente o valor reajustado da avença é de R$ 658.686.026,84 (PI+R) , tendo sido medido, até junho de 2020, consoante boletim de medição 49 (evidência 8) , um total de R$ 7.759.524,70 (R$ 8.323.334,56, a valores reajustados) , relativos aos serviços de elaboração de estudos e projetos. Além disso, a vigência da avença é de 58 meses, com termo final em 16/4/2021.
II.3. Objetivo e questões de auditoria 
35.	A presente auditoria teve por objetivo fiscalizar os atos de contratação e execução da obra de derrocamento do rio Tocantins.
36.	A partir do objetivo do trabalho e a fim de avaliar em que medida os recursos estão sendo aplicados de acordo com a legislação pertinente, formularam-se as questões adiante indicadas:
Questão 1: A previsão orçamentária para a execução da obra é adequada?
Questão 2: A formalização do contrato atendeu aos preceitos legais e sua execução foi adequada?
Questão 3: O orçamento da obra encontra-se devidamente detalhado (planilha de quantitativos e preços unitários) e acompanhado das composições de todos os custos unitários de seus serviços?
Questão 4: Os quantitativos definidos no orçamento da obra são condizentes com os quantitativos apresentados no projeto básico / executivo?
Questão 5: Os preços dos serviços definidos no orçamento da obra são compatíveis com os valores de mercado?
II.4. Metodologia utilizada 
37.	Os trabalhos foram realizados em conformidade com as Normas de Auditoria do Tribunal de Contas da União (Portaria-TCU 280, de 8 de dezembro de 2010, alterada pela Portaria-TCU 168 de 30 de junho de 2011) e com observância aos Padrões de Auditoria de Conformidade estabelecidos pelo TCU (Portaria-Segecex 26, de19 de outubro de 2009) .
38.	Para responder às questões da matriz de planejamento, foram utilizadas as seguintes técnicas de auditoria: análise documental; confronto de informações e documentos; pesquisa em sistemas informatizados; comparação com a legislação, jurisprudência do TCU e doutrina.
II.5. Volume de recursos fiscalizados 
39.	O volume de recursos fiscalizados alcançou o montante de R$ 520.563.862,18.
II.6. Benefícios estimados da fiscalização 
40.	Entre os benefícios estimados desta fiscalização, destaca-se a melhoria na atuação da autarquia em procedimentos de acompanhamento e fiscalização de contratos, além daqueles provenientes da expectativa de controle.
III. Achados de auditoria 
41.	Realizados os trabalhos de fiscalização, não foram identificados achados de auditoria.
42.	Ressalta-se que o empreendimento já foi fiscalizado por este Tribunal no âmbito de três outros processos, quais sejam: TCs Processo 031.277/2010-1, Processo 006.570/2014-3 e Processo 029.048/2015-0. 
43.	Naquelas oportunidades a atuação do TCU implicou melhorias na atuação do Dnit na condução dos procedimentos licitatórios e na produção de editais menos restritivos e de projetos mais claros e detalhados. 
44.	Ademais, no bojo do último processo fiscalizatório (TC Processo 029.048/2015-0) , tratado no Fiscobras 2015, não foram identificadas irregularidades relacionadas ao Edital RDC 449/2015, cuja licitação originou o Contrato 245/2016, objeto da presente auditoria.
IV. Análise dos comentários dos gestores
45.	Conforme prescrito pelas Normas de Auditoria do Tribunal (NAT 145) e pela Resolução-TCU 315/2020, a versão preliminar do relatório de auditoria (peça 9) foi encaminhada ao Departamento Nacional de Infraestrutura de Transportes para que a autarquia se manifestasse sobre as propostas de encaminhamento levantadas. 
46.	Nesse sentido, o Dnit apresentou como resposta o Ofício 106082/2020/ACE-DG/DG/DNIT SEDE (peça 12) .
47.	De forma geral, a entidade não contestou as conclusões apontadas.
V. Conclusão 
48.	Trata-se de Auditoria de Conformidade, no âmbito do Fiscobras 2020, realizada no Departamento Nacional de Infraestrutura de Transportes (Dnit) , no período compreendido entre 16/6/2020 e 31/7/2020, em cumprimento ao Acórdão 1010/2020-TCU-Plenário, Relator Ministro José Mucio Monteiro (TC Processo 027.962/2019-9) , com o objetivo de fiscalizar os atos de contratação e execução da obra de derrocamento do rio Tocantins.
49.	A partir do objetivo do trabalho e a fim de avaliar em que medida os recursos estão sendo aplicados de acordo com a legislação pertinente, formularam-se as questões de auditoria adiante indicadas:
Questão 1: A previsão orçamentária para a execução da obra é adequada?
Questão 2: A formalização do contrato atendeu aos preceitos legais e sua execução foi adequada?
Questão 3: O orçamento da obra encontra-se devidamente detalhado (planilha de quantitativos e preços unitários) e acompanhado das composições de todos os custos unitários de seus serviços?
Questão 4: Os quantitativos definidos no orçamento da obra são condizentes com os quantitativos apresentados no projeto básico / executivo?
Questão 5: Os preços dos serviços definidos no orçamento da obra são compatíveis com os valores de mercado?
50.	Com base nos procedimentos provenientes de cada questão de auditoria, não foram constatados indícios de irregularidades. Com efeito, os questionamentos suscitados durante a auditoria foram elididos pelo Dnit durante o período de fiscalização.
51.	Contudo, cabe destacar que durante a execução da auditoria, por meio do Ofício de Requisição 2-121/2020 (peça 8, p. 1) foi questionado à autarquia, dentre outros pontos relativos à conformidade orçamentária da avença, o motivo para inclusão da rubrica 'administração local' na taxa de Benefícios e Despesas Indiretas (BDI) da planilha orçamentária da obra.
52.	Como resposta (evidência 9, p. 6-8) , o Dnit asseverou que, em razão dos diversos encaminhamentos deste Tribunal, em 26/4/2017 finalizou a revisão do novo Sistema de Custos Referenciais de Obras (Novo Sicro) , quando foi aprovada e homologada nova metodologia para definição dos custos de referência, estabelecendo inclusive a administração local, instalação e manutenção de canteiro de obras e mobilização e desmobilização como itens associados aos custos diretos da obra.
53.	Complementou, ainda, que, face às grandes alterações metodológicas observadas entre os sistemas de custos do Dnit, os novos orçamentos a serem elaborados, a partir da divulgação do mês-base de janeiro de 2017, não deveriam utilizar, sob nenhuma circunstância, composições e parâmetros de sistemas diferentes, ou seja, do Sicro 2 ou do Novo Sicro em um mesmo orçamento, sob risco de ocorrência de graves distorções em função dos tratamentos diferenciados dados aos custos diretos e indiretos nos referidos sistemas. Nesse sentido, caso os conceitos e metodologias do Novo Sicro não estivessem consolidados no orçamento contratual, o recomendado seria a utilização do Sicro 2.
54.	Assim, tendo em vista que os orçamentos base do Edital RDC 449/2015 e do Contrato 245/2016 são anteriores (data-base março de 2015) ao Novo Sicro, o sistema de referência utilizado foi o Sicro 2, em que os custos associados à administração local ainda constam do BDI referencial adotado nos orçamentos dos projetos e dos custos diretos de diversos serviços na forma de encarregados especializados e de turma.
55.	Destarte, de modo a não incorrer em sobreposição entre as duas versões do sistema referencial de custos, a autarquia decidiu manter tal configuração da administração local. 
56.	Assim, para o caso concreto sob análise, mostram-se razoáveis os argumentos levantados. Ademais, ressalta-se que o ajuste sob análise deriva de contratação integrada, cuja avaliação do custo global, consoante Lei 12.462/2013, art. 9º, § 2º, inciso II, pode ser aferida mediante orçamento sintético ou metodologia expedita ou paramétrica, denotando uma maior flexibilidade quanto à orçamentação. Soma-se, ainda, o fato de a espécie normativa primária em roga vedar aditivos contratuais, minimizando o risco de majorações da rubrica.
57.	Além do aspecto explanado acima, ressalta-se, outrossim, o cronograma físico-financeiro da avença. 
58.	Com efeito, de acordo com os termos do Contrato 245/2016, a elaboração e a execução das tratativas relacionadas ao estudo e às ações ambientais teriam termo final de 26 meses, assim como as entregas dos projetos básico e executivo deveriam ocorrer em 12 e 26 meses, respectivamente, todos esses prazos contados a partir da emissão da ordem de serviço inicial (16 de junho de 2016) (evidência 5 , p. 3, e evidência 11) .
59.	Contudo, verifica-se que, até o término desta fiscalização, ainda não haviam sido obtidas as licenças ambientais prévias e de instalação, tampouco finalizados e aprovados os projetos básico e executivo.
60.	Nesse sentido, indagou-se ao Dnit as justificativas para o atraso na execução contratual do empreendimento, especialmente para elaboração e aprovação dos projetos básico e executivo e para o licenciamento ambiental, bem como para início das obras (peça 8, p. 1) .
61.	Como resposta (evidência 10, p. 1-9) , a autarquia explanou que o atraso na elaboração dos projetos deve-se em grande parte àqueles ocorridos na etapa ambiental. 
62.	Com efeito, o termo de referência do Edital 449/2015 seria claro ao estabelecer a relação de interdependência entre as fases de projeto e de licenciamento, conforme transcrição do instrumento convocatório a seguir:
A entrega do Projeto Básico ocorrerá em até 12 (doze) meses após a emissão da Ordem de Serviço Inicial. Durante a elaboração deste projeto deverão ser entregues os produtos intermediários, descritos no ANEXO IV, que servirão de base também para a obtenção de Licença Prévia. A entrega final do Projeto Básico dar-se-á após a liberação da Licença Prévia pelo órgão Licenciador que demandará ações que estarão especificadas nas 'condicionantes ambientais' constantes daquele documento (Item 6. LOCAL/PRAZO DE EXECUÇÃO DO OBJETO) . Grifo original.
63.	Dessa forma, malgrado a fiscalização aponte um avanço físico de 88% para um desembolso de 59% para as etapas de projetos e que esteja em análise na entidade a última revisão do relatório de estudo de manobrabilidade, último produto da fase básica, a aprovação final do projeto básico careceria da obtenção da licença prévia (LP) .
64.	A possibilidade de não obtenção de ateste da viabilidade ambiental para o empreendimento em tela e o dispêndio de recursos financeiros para o maior detalhamento da solução proposta (avançar do básico para o executivo) teriam sido sopesados ao se optar por aguardar a aprovação da LP para a aprovar a etapa básica e avançar para as etapas subsequentes.
65.	Ademais, além da interdependência com os estudos ambientais, em que alterações em uma análise podem implicar modificações nos projetos, a complexidade técnica do empreendimento, detalhada no documento 'Situação do projeto do Pedral do Lourenço' (evidência 6, p. 1-43) , e cuja análise requereu apoio do Corpo de Engenheiros do Exército Americano (USACE) , também acarretariam dificuldades na execução do cronograma original, segundo o Dnit.
66.	Para justificar o atraso concernente à fase ambiental (evidência 10, p. 36-39) , o Dnit salientou que o processo de licenciamento requer, além da elaboração e entrega de uma série de documentos para análise do Instituto Brasileiro do Meio Ambiente e dos Recursos Naturais Renováveis (Ibama) , como Estudo de Impacto Ambiental (EIA) e Relatório de Impacto ao Meio Ambiente (Rima) , o atendimento a inúmeras demandas de órgão e entidades intervenientes como Fundação Nacional do Índio (Funai) , Instituto do Patrimônio Histórico e Artístico Nacional (Iphan) , Instituto Chico Mendes de Conservação da Biodiversidade (ICMBio) , Fundação Cultural Palmares (FCP) , Serviço de Vigilância Sanitária do Ministério da Saúde (SVS/MS) , Instituto de Desenvolvimento Florestal e da Biodiversidade do Estado do Pará (Ideflor/PA) .
67.	Assim, diante do porte da obra, os prazos previstos no instrumento convocatório não seriam compatíveis com o lapso de tempo necessário para as análises técnicas do Dnit, Ibama e demais intervenientes.
68.	Outrossim, a autarquia ressaltou que, devido ao caráter sui generis do empreendimento (segundo ela, o primeiro dessa natureza do país) , ao longo do processo teria havido divergências quanto à abrangência do licenciamento ambiental, o que também ocasionara atrasos. 
69.	De acordo com a entidade, existiriam discordâncias sobre a necessidade de se licenciar a hidrovia como um todo, tese rechaçada pelo Departamento, ou somente as intervenções localizadas de derrocamento e dragagem, proposição defendida pela autarquia e prevalecente.
70.	Além disso, para fins de demonstração dos prazos consumidos com o licenciamento ambiental, apresentou histórico das ações realizadas por cada órgão envolvido e finalizou que, no presente momento, aguarda a emissão da LP pelo Ibama (evidência 10, p. 37-39) .
71.	Considerando o cenário apresentado, as complexidades técnica e ambiental do empreendimento, bem como as justificativas levantadas, não obstante os atrasos existentes, entende-se que a situação apresentada não se configura como achado de auditoria, no presente momento.
72.	Todavia, tão logo seja obtida a Licença Prévia, entende-se pertinente que seja atualizado o cronograma físico-financeiro do empreendimento de forma a espelhar as condições previstas no edital do RDC, em atendimento aos art. 8º e 55, inciso IV, da Lei 8.666/1993, aplicada subsidiariamente à Lei 12.462/2011.
73.	Destarte, propor-se-á recomendação ao Departamento Nacional de Infraestrutura de Transportes para que, tão logo seja obtida a Licença Prévia do empreendimento, atualize o cronograma físico-financeiro do Contrato 245/2016, em atendimento aos art. 8º e 55, inciso IV, da Lei 8.666/1993, aplicada subsidiariamente à Lei 12.462/2011.
74.	Por fim, destaca-se outro ponto de especial relevância apresentado pelo Departamento, qual seja: a alteração do canal de navegação e dos quantitativos inicialmente previstos para obra.
75.	De acordo com o Dnit, consoante documento 'Situação do projeto do Pedral do Lourenço' (evidência 6, p. 1-43) , os parâmetros geométricos previstos no anteprojeto de engenharia foram estimados com base nas premissas contidas no Guia de Projeto de Canais de Aproximação/Acesso Portuário (Harbour Apprach Channels Design Guidelines, 2006) , publicado pela PIANC - Associação Mundial de Infraestrutura de Transporte Aquaviário (World Association for Waterborne Transport Infrastructure) , considerando as dimensões do comboio-tipo padrão Tucuruí (3x3 barcaças, comprimento: 200 m; boca, largura: 32,0 m; e calado: 2,1 m) , de acordo com a figura a seguir:
Figura 3 - Comboio padrão

Fonte: evidência 6, p. 14
76.	Contudo, o referido normativo seria recomendado para canais de acesso portuário, cujas embarcações circulantes são substancialmente diferentes em porte, área vélica (seção disponível para a atuação de vento) e manobrabilidade em relação aos comboios adotados em hidrovias. 
77.	Dessa forma, a utilização do documento requereria do projetista, conforme sua experiência, ponderações a respeito da disparidade de comportamento entre navios de longo-curso e comboios fluviais, quando submetidos a fatores técnicos e/ou ambientais que podem resultar em impactos de grande, moderada ou baixa magnitude na manobrabilidade e segurança a depender do tipo de embarcação considerada.
78.	Além disso, o guia seria de caráter orientativo e estruturado em faixas de valores admissíveis para determinados parâmetros. Diante desse cenário, seriam naturais variações nos parâmetros geométricos estabelecidos para um mesmo canal de navegação e mesma dimensões do comboio-tipo.
79.	Ademais, segundo o Dnit, 'um dos motivos pelos quais os normativos de referência para traçados de canais de navegação serem recomendativos é a tentativa desses de se adaptarem a infinidade de cenários possíveis quando se trata de aspectos influentes à capacidade de manobra de comboios fluviais (correntes: modulo, ângulo, tempo de atuação; vento: direção, sentido e módulo, por exemplo) e suas variações.' (evidência 6, p. 16) .
80.	A autarquia explana ainda que, em 2019, ou seja, após o anteprojeto de engenharia e o início da elaboração do projeto básico, a PIANC publicou normativo específico para traçado de canais de navegação hidroviário (Design Guidelines for Inland Waterway Dimensions, Jan/2019) , cujo conteúdo pode ajudar a superar as diferenças comportamentais entre os navios de longo-curso e comboios fluviais e acarretar mais alterações de traçados e de parâmetros geométricos para o canal navegação na fase executiva do Contrato 245/2016.
81.	Todavia, nada obstante a aplicabilidade do documento à navegação fluvial, segundo o departamento, suas premissas seriam aderentes às condições de navegação praticadas na Europa, não sendo condizentes com as características da navegação realizada em países (EUA e China, por exemplo) que guardam maior similaridade com a praticada no Brasil (evidência 6, p. 17) .
82.	Nesse sentido, diante das limitações existentes, das condições de navegabilidade atípica e da experiência prática insuficiente, o recomendado pelo normativo, assim como pelas normas da Usace (documento ER-1110-2-1403) , seria a utilização de simulações (evidência 6, p. 16) .
83.	Assim, consoante a entidade, considerando a singularidade de condições locais constatada por meio dos resultados de modelagens hidrodinâmicas uni e bidimensionais e dos levantamentos de velocidade de corrente, a definição do traçado do canal de navegação para o projeto em tela estaria sendo baseada em simulações de manobra do tipo fast-time (em tempo acelerado) e real-time (em tempo real) , de forma a otimizar as condições de navegabilidade a partir de resultados de manobras mais fidedignos.
84.	Desse modo, buscar-se-ia o estabelecimento dos parâmetros de canal de maneira iterativa, com base nos resultados de sucesso ou falha da simulação numérica em se cruzar a região do Pedral do Lourenço, permitindo-se a ampliação de raios de curva e o estreitamento em trechos retos de segmentos de menor criticidade à navegação, por exemplo.
85.	Com efeito, a autarquia entende que, 'sob o ponto de vista da engenharia, a confiabilidade e segurança à navegação serão demonstrados a partir das simulações de manobra (em andamento pela contratada) , trecho a trecho, e não pela determinação de parâmetros geométricos que se basearam em metodologia (guias e manuais) obsoletos, orientativos e desenvolvidos para a definição de canais de acesso portuários utilizados por navios de longo-curso.'
86.	Nesse diapasão, à luz do documento 'Situação do projeto do Pedral do Lourenço', as simulações, em conjunto com a necessidade de definição de parâmetro de confiabilidade de navegação (e não apenas geométricos) não estabelecidos no anteprojeto de engenharia, como as velocidades transversais e longitudinais mínimas admissíveis e o uso de dispositivos auxiliares de manobra, podem acarretar alterações no traçado no canal de navegação, bem como no volume a ser derrocado. 
87.	Conforme análises já realizadas e apresentadas na evidência, observa-se uma tendência de redução das larguras dos trechos retilíneos e dos raios de curva mínimo e de ampliação da profundidade mínima e das sobrelarguras nas curvas, diminuindo como um todo o volume de escavação (evidência 6, p. 16) .	
88.	Considerando que as alterações de traçado são amparadas por simulações hidráulicas e de manobra e que, em tese, buscam manter a segurança e confiabilidade da navegação, não foram identificadas irregularidades relacionadas ao tema.
89.	Contudo, cabe destacar que existe o risco de a contratada, diante das omissões do anteprojeto de engenharia, visando maximizar o seu lucro, induzir alterações no canal de navegação que não sejam as mais benéficas para administração pública.
90.	A decisão pela definição do traçado e geometria do canal de navegação deve levar em conta além da minimização dos volumes a serem derrocados, a velocidade de correnteza no canal escavado, a velocidade de navegação do comboio desejada, a minimização da necessidade de desmembramento do comboio, as características mecânicas do empurrador do comboio considerado, entre outros fatores. Cabe também destacar que os parâmetros do comboio-tipo podem vir a sofrer alterações futuras, caso haja demanda por aumento de capacidade da hidrovia e/ou evolução tecnológica dos equipamentos.
91.	Dessa feita, tendo em vista que o projeto executivo pode escolher várias alternativas de traçado/geometria do canal baseadas num conjunto de critérios pré-selecionados, a utilização de uma ferramenta de decisão do tipo multicritério pode ajudar a minimizar os riscos de eventuais prejuízos às condições de navegação, trazendo mais impessoalidade e transparência às soluções escolhidas.
92.	Destarte, propor-se-á recomendação ao Departamento Nacional de Infraestrutura de Transportes para que estabeleça uma ferramenta de decisão do tipo multicritério, que leve em conta além da minimização dos volumes a serem derrocados, a velocidade de correnteza no canal escavado, a velocidade de navegação do comboio desejada, a minimização da necessidade de desmembramento do comboio, as características mecânicas do empurrador do comboio considerado, entre outros fatores, de forma a mitigar os riscos de eventuais prejuízos às condições de navegação em razão da alteração do traçado/geometria da hidrovia na região dos pedrais, em atenção ao art. 3º da Lei 12.462/2011, em especial aos princípios da eficiência, impessoalidade e publicidade.
93.	Como benefícios estimados desta fiscalização, pode-se mencionar a melhoria na atuação da autarquia em procedimentos de acompanhamento e fiscalização de contratos, além daqueles provenientes da expectativa de controle.
94.	À luz das Normas de Auditoria do Tribunal (NAT 145) e da Resolução-TCU 315/2020, foi encaminhado o relatório preliminar de auditoria à autarquia para que se manifestasse sobre as propostas de encaminhamento levantadas. 
95.	Nesse sentido, o Dnit apresentou como resposta o Ofício 106082/2020/ACE-DG/DG/DNIT SEDE (peça 12) . De forma geral, a entidade não contestou as conclusões apontadas 
96.	Por fim, destaca-se que as recomendações apresentadas não carecem de monitoramento.
VI. Proposta de encaminhamento
97.	Ante todo o exposto, submetem-se os autos à consideração superior, propondo:
97.1.	recomendar ao Departamento Nacional de Infraestrutura de Transportes, com fundamento no art. 11 da Resolução-TCU 315/2020, que:
a)	tão logo seja obtida a Licença Prévia do empreendimento, atualize o cronograma físico-financeiro Contrato 245/2016, em atendimento aos art. 8º e 55, inciso IV, da Lei 8.666/1993, aplicada subsidiariamente à Lei 12.462/2011; e
b)	estabeleça uma ferramenta de decisão do tipo multicritério, que leve em conta além da minimização dos volumes a serem derrocados, a velocidade de correnteza no canal escavado, a velocidade de navegação do comboio desejada, a minimização da necessidade de desmembramento do comboio, as características mecânicas do empurrador do comboio considerado, entre outros fatores, de forma a mitigar os riscos de eventuais prejuízos às condições de navegação em razão da alteração do traçado/geometria da hidrovia na região dos pedrais, em atenção ao art. 3º da Lei 12.462/2011."
2.	Por meio de Despacho à peça 30, restituí os autos à unidade técnica de origem, para juntada de evidências que suportassem as conclusões e achados da fiscalização, as quais não havia logrado localizar nos autos.
3.	Em atendimento ao meu Despacho, a unidade técnica colacionou aos autos os documentos faltantes e, por meio da instrução transcrita a seguir (peças 43 a 45) , ratificou os achados consignados na auditoria:
"Introdução
1.	Trata-se de auditoria de conformidade, no âmbito do Fiscobras 2020, realizada no Departamento Nacional de Infraestrutura de Transportes (Dnit) , no período compreendido entre 15/6/2020 e 31/7/2020, com o objetivo de fiscalizar os atos de contratação e execução da obra de derrocamento do Pedral do Lourenço, no rio Tocantins.
2.	Por meio do edital RDC Eletrônico 449/2015, a autarquia procedeu à licitação cujo objeto foi a contratação integrada para elaboração dos projetos básico e executivo e ações ambientais, bem como para execução das obras de derrocamento para implantação do canal de navegação na região dos Pedrais (Pedral do Lourenço) da hidrovia do rio Tocantins/PA, no trecho compreendido entre Marabá e Vila do Conde, subtrecho Santa Terezinha do Tauri e Ilha do Bogeá, na extensão de 43 km e volume inicialmente estimado de 1.284.220,00 m³. 
3.	Como resultado do certame, foi celebrado o Contrato 245/2016, cujo vencedor foi o Consórcio DTA/O'Martin, que ofereceu a melhor proposta entre os licitantes, no valor de R$ 520.563.862,18, com um desconto de 7,15%, para data-base de março/2015.
Exame técnico
4.	Por intermédio do Despacho de 21 de setembro de 2020, o Ministro Relator se manifestou no sentido de que não localizara os papeis de trabalho que embasaram as conclusões da equipe de auditoria relativas à fiscalização em epígrafe.
5.	Nesse sentido, restituiu os presentes autos a esta Unidade Técnica para inclusão das evidências que suportaram a conclusão de não identificação de indícios de irregularidades no escopo da fiscalização.
6.	Ademais, determinou a juntada aos autos do termo aditivo firmado no âmbito do Contrato 245/2016 e de demais documentos considerados pertinentes para emissão de juízo de valor.
7.	Desse modo, apresenta-se em anexo, ao final desta instrução, tabela correlacionando as peças e evidências de cada procedimento executado da matriz de planejamento da fiscalização, que resultaram na ausência de identificação de indícios de irregularidades pela equipe de auditoria.
PROPOSTA DE ENCAMINHAMENTO
8.	Cumpridas as medidas saneadoras determinadas no Despacho colacionado à peça 30, submete-se o presente processo à consideração superior, propondo o envio dos autos ao Gabinete do Ministro Relator, mantendo-se inalteradas as propostas alvitradas no Relatório de Fiscalização (peças 27-29) :
9.	Recomendar ao Departamento Nacional de Infraestrutura de Transportes, com fundamento no art. 11 da Resolução-TCU 315/2020, que: 
	a) tão logo seja obtida a Licença Prévia do empreendimento, atualize o cronograma físico-financeiro Contrato 245/2016, em atendimento aos art. 8º e 55, inciso IV, da Lei 8.666/1993, aplicada subsidiariamente à Lei 12.462/2011; e 
	b) estabeleça uma ferramenta de decisão do tipo multicritério, que leve em conta além da minimização dos volumes a serem derrocados, a velocidade de correnteza no canal escavado, a velocidade de navegação do comboio desejada, a minimização da necessidade de desmembramento do comboio, as características mecânicas do empurrador do comboio considerado, entre outros fatores, de forma a mitigar os riscos de eventuais prejuízos às condições de navegação em razão da alteração do traçado/geometria da hidrovia na região dos pedrais, em atenção ao art. 3º da Lei 12.462/2011."
	É o relatório.

não há.

Não atuou.

RELATÓRIO DE AUDITORIA. FISCOBRAS 2020. OBRAS DE DERROCAMENTO NO RIO TOCANTINS. ATRASO PARA O INÍCIO DAS OBRAS DECORRENTE DOS TRÂMITES PARA LICENCIAMENTO AMBIENTAL E DE ALTERAÇÕES DE PROJETO. RECOMENDAÇÕES. OITIVA.

RELATÓRIO DE AUDITORIA (RA)

Secretaria de Fiscalização de Infraestrutura Portuária e Ferroviária (SeinfraPortoFerrovia).

Em exame auditoria realizada no âmbito do Fiscobras 2020, no período compreendido entre 15/6/2020 e 31/7/2020, com o objetivo de fiscalizar os atos de contratação e execução da obra de derrocamento no rio Tocantins. O objeto da auditoria é a contratação integrada de empresa para a elaboração dos projetos básico e executivo, das ações ambientais, bem como a execução das obras de derrocamento para a implantação do canal de navegação na região dos Pedrais (Pedral do Lourenço) da hidrovia do Tocantins, objeto da licitação RDC 449/2015-00, no estado do Pará.
2.	As obras em análise visam garantir confiabilidade ao transporte fluvial pela hidrovia do Tocantins, conferindo segurança às embarcações que nela transitam. A melhoria das condições de navegabilidade favorecerá o escoamento da produção mineral, agrícola e da pecuária sob sua área de influência, com destino ao porto e aos terminais localizados em Vila do Conde/PA e no baixo Rio Amazonas, permitindo a redução do custo do transporte e o aumento da competitividade dos produtos brasileiros no exterior, constituindo-se também em fator de integração aos modais ferroviário e rodoviário.
-II-
3.	O ajuste fiscalizado é decorrente de certame licitatório que corresponde à quarta tentativa de o Departamento Nacional de Infraestrutura de Transportes (Dnit) contratar a obra de derrocamento no local, haja vista que em três outras tentativas os editais (Concorrência 394/2010, Licitação RDC 108/2014 e Licitação RDC 500/2014) não tiveram sucesso.
4.	A primeira tentativa (Concorrência 394/2010) , com o orçamento base da licitação estimado em R$ 520,4 milhões, foi fiscalizada por este Tribunal tendo resultado no Acórdão 1234/2013-TCU-Plenário (Relator Min. José Jorge) , que deu ciência ao Dnit sobre a ausência de detalhamento do custo global da obra e de pesquisa de mercado para os itens não constantes dos sistemas de referência oficiais. Também foi recomendado ao Dnit que, caso realizasse nova licitação, adotasse sistemática de preços que contemplasse a variação do volume de maciço rochoso ao longo dos 43 km e realizasse estudos para balizar a definição dos coeficientes de produtividade dos serviços integrantes da composição de preços unitários da derrocagem.
5.	Apesar de a licitação ter chegado à fase de abertura das propostas comerciais e o Consórcio Serveng/Triunfo ter sido declarado vencedor, com a oferta de R$ 364,5 milhões (29,95% de desconto) , o certame licitatório foi anulado de ofício pelo Dnit. A razão alegada foi a ilegalidade decorrente de erros de orçamento, que estariam afrontando o art. 7º, §6º, da Lei 8.666/1993, tal qual apontado por esta Corte de Contas.
6.	A licitação objeto da segunda tentativa de realização das obras, o Edital RDC 108/2014, também foi alvo de fiscalização do TCU, que verificou que o Dnit utilizou justificativas insuficientes e genéricas para fundamentar a adoção do regime de contratação integrada. Com efeito, tais justificativas não teriam abordado as peculiaridades da obra, o que afrontaria o art. 9º da Lei do RDC.
7.	Diante disso, antes mesmo de haver sido proferida a decisão colegiada deste Tribunal (Acórdão 2153/2015-TCU-Plenário, Relator Min. Vital do Rêgo) , o Dnit optou por anular o certame publicado e promover a terceira tentativa para contratação das obras, mediante a publicação da licitação RDC 500/2014, com orçamento base de R$ 452.314.140,71, a qual teve a participação de apenas uma empresa, que foi desclassificada. Por conseguinte, a licitação foi declarada fracassada pela autarquia.
8.	Em seguida, já no âmbito do RDC Eletrônico 449/2015 foram promovidas diversas modificações, tanto no anteprojeto como no edital, fazendo com que o valor da obra fosse recalculado para R$ 560.650.363,14 (data-base de março/2015) . Nas inovações relativas ao primeiro documento, buscou-se proporcionar maior detalhamento, com a utilização de novos levantamentos de campo. Já no instrumento convocatório reduziram-se as exigências de participação, visando dar ao certame maior competitividade, tendo em vista as falhas ocorridas anteriormente. 
9.	O referido edital foi alvo de nova fiscalização do TCU, no âmbito do TC Processo 029.048/2015-0, a qual não registrou achados de auditoria.
10.	Nada obstante, por meio do Acórdão 518/2016-TCU-Plenário (Relator Ministro José Mucio Monteiro) , recomendou-se ao Dnit que: (i) tomasse a devida cautela por ocasião das emissões das ordens de serviço, de forma a otimizar os gastos com períodos de defeso; (ii) definisse claramente, na matriz de risco do edital e do posterior contrato, a atribuição de responsabilidades nas hipóteses de atraso do empreendimento que impliquem em prazo total de execução da obra abrangendo mais de dois períodos de defeso; e (iii) envidasse esforços no sentido de eliminar todas as impropriedades ou ambiguidades existentes no instrumento convocatório do RDC Eletrônico 449/2015 e seus anexos, incluindo o anteprojeto de engenharia, tais como prazo de execução da obra e percentual de BDI.
11.	O Dnit então deu seguimento ao certame RDC Eletrônico 449/2015 e, por fim, celebrou o Contrato 246/2016, com o Consórcio DTA/O'Martin, que ofereceu a melhor proposta entre os licitantes, no valor de R$ 520.563.862,18, que representa um desconto de 7,15%.
12.	O objeto da presente fiscalização é, portanto, esse contrato celebrado. A partir do objetivo do trabalho e a fim de avaliar em que medida os recursos estão sendo aplicados de acordo com a legislação pertinente, a equipe de auditoria formulou as questões adiante indicadas:
12.1.	Questão 1: A previsão orçamentária para a execução da obra é adequada?
12.2.	Questão 2: A formalização do contrato atendeu aos preceitos legais e sua execução foi adequada?
12.3.	Questão 3: O orçamento da obra encontra-se devidamente detalhado (planilha de quantitativos e preços unitários) e acompanhado das composições de todos os custos unitários de seus serviços?
12.4.	Questão 4: Os quantitativos definidos no orçamento da obra são condizentes com os quantitativos apresentados no projeto básico / executivo?
12.5.	Questão 5: Os preços dos serviços definidos no orçamento da obra são compatíveis com os valores de mercado?
13.	A equipe de auditoria da Secretaria de Fiscalização de Infraestrutura Portuária e Ferroviária (SeinfraPortoFerrovia) realizou os procedimentos provenientes de cada questão de auditoria, porém não constatou indícios de irregularidades.
14.	Apesar disso, dois apontamentos complementares foram registrados no relatório da SeinfraPortoFerrovia, os quais abordo na sequência.
-III-
15.	O primeiro apontamento diz respeito à inclusão dos custos de administração local dentro do percentual de Benefícios e Despesas Indiretas (BDI) , em contrariedade com a jurisprudência deste Tribunal sobre a matéria (Acórdão 2622/2013-TCU-Plenário e outros) .
16.	Contudo, a unidade técnica acolheu as justificativas apresentadas pelo Dnit e deixou de sugerir encaminhamentos a respeito, pois o orçamento de referência foi realizado em março/2015, tendo por base o Sicro 2, que considera em sua metodologia os custos de administração local na composição do BDI. 
17.	Em observância à jurisprudência consolidada deste Tribunal, o novo sistema de custos do Dnit (Novo Sicro) alterou a metodologia anterior e passou a considerar tais rubricas na planilha de custo direto, e não mais no BDI. Contudo, o Novo Sicro somente entrou em vigência posteriormente à data do orçamento de referência em tela. Por isso, uma vez que o orçamento da obra foi baseado no sistema anterior de custos do Dnit (Sicro 2) , o órgão entendeu adequado ser fiel à metodologia daquele sistema. 
-IV-
18.	O segundo apontamento diz respeito à verificação de atrasos na elaboração dos projetos básicos e executivos, que têm impactado o início das obras. Conforme apurou a unidade técnica, tais atrasos se devem a dois fatores: (i) morosidade do processo para obtenção do licenciamento ambiental, a cargo do Instituto Brasileiro do Meio Ambiente e dos Recursos Naturais Renováveis (Ibama) ; e (ii) alteração do projeto do canal de navegação e, por conseguinte, dos quantitativos inicialmente previstos para obra.
19.	Para estes, a SeinfraPortoFerrovia sugere direcionar recomendações, as quais contam com a minha anuência e cujos fundamentos incorporo a esta minha decisão, porém com acréscimos que considero pertinentes, na forma que passo a expor.
IV.1. 	Do licenciamento ambiental do empreendimento
20.	Quanto ao licenciamento, a equipe de auditoria consignou que os prazos inicialmente estimados para a emissão da Licença Ambiental Prévia mostraram-se subdimensionados frente à complexidade do objeto. Diante disso, propõe recomendar ao Dnit que, tão logo seja obtida a Licença Prévia do empreendimento, atualize o cronograma físico-financeiro do Contrato 245/2016, em atendimento aos art. 8º e 55, inciso IV, da Lei 8.666/1993, aplicada subsidiariamente à Lei 12.462/2011.
21.	Apesar de anuir à proposta da SeinfraPortoFerrovia, reputo necessário complementá-la, pelos motivos a seguir descritos.
22.	Conforme se observa à peça 24, p. 38, o Dnit requereu a Licença Ambiental Prévia junto ao Ibama em 23 de outubro de 2018 (Processo IBAMA 02001.000809/2013-80) . 
23.	Nada obstante esse longo decurso de tempo, a proposta da unidade instrutora meramente adota uma postura passiva de aguardar a conclusão das análises a cargo do Ibama para, depois, o Dnit ajustar o cronograma da obra. A meu ver, cabem aprimoramentos nessa proposta com vistas a contribuir para o atingimento dos resultados almejados.
24.	Nesse sentido, ressalto os benefícios que o empreendimento, após concluído, poderá gerar à economia, uma vez que tende a fomentar a utilização do modal hidroviário, aumentando sua participação na matriz de transportes do país, reduzindo o custo logístico e, por conseguinte, propiciando ganhos à competitividade do mercado nacional, além de benefícios sob o aspecto ambiental, haja vista que o transporte por hidrovias reduz substancialmente a emissão de CO2.
25.	Pelas mesmas razões, o atraso na disponibilização do empreendimento em exame acarreta aumento de custo e tempo para o escoamento da produção mineral, agrícola e da pecuária sob sua área de influência, com destino ao porto e aos terminais localizados em Vila do Conde/PA e no baixo Rio Amazonas, com reflexos deletérios à economia e ao meio ambiente.
26.	Assim sendo, faço destaque a alguns dispositivos do Decreto 10.178/2019, que regulamentou a Lei 13.874/2019 (Lei da Liberdade Econômica) , para dispor, dentre outras medidas, sobre os critérios e os procedimentos para a classificação de risco de atividade econômica e para fixar o prazo para aprovação tácita. Vejamos:
Art. 1º  Este Decreto dispõe sobre os critérios e os procedimentos a serem observados pelos órgãos e pelas entidades da administração pública federal direta, autárquica e fundacional para a classificação do nível de risco de atividade econômica e para fixar o prazo para aprovação tácita do ato público de liberação.
 (¿) 
Art. 3º  O órgão ou a entidade responsável pela decisão administrativa acerca do ato público de liberação classificará o risco da atividade econômica em:        
I - nível de risco I - para os casos de risco leve, irrelevante ou inexistente;
II - nível de risco II - para os casos de risco moderado; ou
III - nível de risco III - para os casos de risco alto.
§ 1º  Ato normativo da autoridade máxima do órgão ou da entidade especificará, de modo exaustivo, as hipóteses de classificação na forma do disposto no caput.
Art. 4º  O órgão ou a entidade, para aferir o nível de risco da atividade econômica, considerará, no mínimo:
I - a probabilidade de ocorrência de eventos danosos; e
II - a extensão, a gravidade ou o grau de irreparabilidade do impacto causado à sociedade na hipótese de ocorrência de evento danoso.
Parágrafo único.  A classificação do risco será aferida preferencialmente por meio de análise quantitativa e estatística.
Art. 5º  A classificação de risco de que trata o art. 3º assegurará que:
I - todas as hipóteses de atos públicos de liberação estejam classificadas em, no mínimo, um dos níveis de risco; e
II - pelo menos uma hipótese esteja classificada no nível de risco I.
Parágrafo único.  A condição prevista no inciso II do caput poderá ser afastada mediante justificativa da autoridade máxima do órgão ou da entidade. 
Art. 6º  O ato normativo de que trata o § 1º do art. 3º poderá estabelecer critérios para alteração do enquadramento do nível de risco da atividade econômica, mediante a demonstração pelo requerente da existência de instrumentos que, a critério do órgão ou da entidade, reduzam ou anulem o risco inerente à atividade econômica, tais como:
I - declaração própria ou de terceiros como substitutivo de documentos ou de comprovantes;
II - ato ou contrato que preveja instrumentos de responsabilização própria ou de terceiros em relação aos riscos inerentes à atividade econômica;
III - contrato de seguro;
IV - prestação de caução; ou
V - laudos de profissionais privados habilitados acerca do cumprimento dos requisitos técnicos ou legais.
Parágrafo único.  Ato normativo da autoridade máxima do órgão ou da entidade disciplinará as hipóteses, as modalidades e o procedimento para a aceitação ou para a prestação das garantias, nos termos do disposto no caput. (negritei) 
27.	Conforme se depreende dos dispositivos transcritos acima, a partir da edição do referido decreto, os órgãos da administração pública federal direta, autárquica e fundacional devem classificar o nível de risco de suas atividades, de modo a possibilitar a instituição de controles internos compatíveis com o risco mensurado, bem como a hierarquização e priorização de suas ações.
28.	Ademais, nos termos do art. 4º, inciso I, do decreto acima transcrito, para aferir o nível de risco da atividade econômica, os órgãos devem considerar a probabilidade de ocorrência dos efeitos danosos. 
29.	Diante disso, e com base no que expus em parágrafos anteriores, resta cristalino que a demora na emissão do licenciamento ambiental do empreendimento em exame possui alta probabilidade de efeitos danosos à economia do país, daí a necessidade de terem suas análises priorizadas nos órgãos competentes.
30.	Em adição, consta no art. 10 do retro mencionado Decreto 10.178/2019 que os órgãos deverão fixar prazo para resposta aos atos requeridos junto à entidade. Por sua vez, o § 3º do art. 14 da Lei Complementar 140/2011 dispõe que o decurso dos prazos de licenciamento, sem a emissão da licença ambiental, não implica emissão tácita nem autoriza a prática de ato que dela dependa ou decorra.
31.	Destarte, a despeito de não ser possível a aprovação tácita dos processos de licenciamento ambiental, não vislumbro, a priori, impedimentos para que, com fulcro no art. 6º do Decreto 10.178/2019 (anteriormente transcrito) , o órgão licenciador estabeleça critérios para alteração do enquadramento do nível de risco da atividade econômica, mediante a demonstração pelo requerente da existência de instrumentos, compromissos e/ou investimentos, que reduzam seu risco inerente, de modo a viabilizar o eventual início do empreendimento ainda pendente de sua licença prévia e/ou de instalação, sem que isso caracterize emissão tácita da licença.
32.	Deixo assente que, em nenhuma hipótese considero factível a conclusão do empreendimento sem as devidas licenças ambientais, porém, há que se ponderar que, de acordo com o cronograma físico-financeiro do empreendimento em exame (peça 16, p. 53-58) , a execução das obras levará 33 meses, ou seja, tempo suficiente para a emissão da respectiva licença prévia e de instalação e incorporação, no empreendimento, de eventuais novas medidas mitigadoras, além das já previstas no Estudo de Impacto Ambiental que fora submetido ao Ibama.
33.	Com base no exposto, e considerando os termos da Resolução TCU 315/2020, determino, em complemento à proposta de encaminhamento da unidade técnica, a oitiva do Ibama para que se manifeste em relação aos seguintes aspectos relacionados ao processo de licenciamento ambiental das obras de derrocamento para a implantação do canal de navegação na região dos Pedrais (Pedral do Lourenço) da hidrovia do Tocantins:
33.1.	se o empreendimento está devidamente priorizado no âmbito das ações de sua responsabilidade, tendo em vista seu relevante impacto econômico para o país;
33.2. 	se há prazo fixado para resposta dos atos de licenciamento ambiental requeridos junto ao Ibama, conforme preceitua o art. 10 do Decreto 10.178/2019, e se tal prazo está sendo obedecido no mencionado empreendimento; 
33.3. 	se há medidas mitigadoras que possam ser adotadas de antemão pelo requerente para reduzir o nível de risco do empreendimento, a exemplo das descritas no art. 6º do Decreto 10.178/2019, dentre outras, de modo a viabilizar eventual início das obras previamente à conclusão do processo de licenciamento, sem prejuízo de que, tão logo sejam expedidas as autorizações e licenças prévias e/ou de instalação pendentes, todos os requisitos e critérios sejam devidamente implementados pelo requerente, para fins de emissão da licença ambiental de operação;
33.4.	possibilidade de este Tribunal vir a fixar prazo para pronunciamento conclusivo quanto ao Licenciamento Ambiental Prévio e/ou de Instalação do empreendimento mencionado, haja vista o longo decurso de tempo transcorrido desde o início do processo de licenciamento ambiental.
34.	Por fim, deixo consignado que identifiquei no âmbito desta Corte de Contas, o TC Processo 020.056/2020-6, sob a relatoria do Exmo. Ministro-Substituto Weder de Oliveira, que trata de monitoramento do Acórdão 1789/2019-TCU-Plenário, decorrente de auditoria operacional que avaliou o licenciamento ambiental federal (LAF) , identificando riscos e apontando oportunidades de melhoria ao Ibama. Tal processo fora incluído na pauta da sessão plenária do dia 24/3/2021, porém solicitei vistas para melhor compreensão da matéria e, a partir do presente estudo de caso, propor eventuais aprimoramentos à decisão que vier a ser proferida, ante seu enfoque estruturante ao processo de licenciamento a cargo daquela entidade ambiental.
IV.2. 	Do projeto do canal de navegação
35.	No tocante à alteração do canal de navegação, a SeinfraPortoFerrovia apurou que os parâmetros geométricos previstos no anteprojeto de engenharia foram estimados com base nas premissas contidas no Guia de Projeto de Canais de Aproximação/Acesso Portuário (Harbour Apprach Channels Design Guidelines, 2006) , publicado pela PIANC - Associação Mundial de Infraestrutura de Transporte Aquaviário (World Association for Waterborne Transport Infrastructure) .
36.	Entretanto, tal normativo seria recomendado para canais de acesso portuário, cujas embarcações circulantes são substancialmente diferentes em porte, área vélica (seção disponível para a atuação de vento) e manobrabilidade em relação aos comboios adotados em hidrovias.
37.	Somente em 2019, ou seja, após o anteprojeto de engenharia e o início da elaboração do projeto básico, a PIANC publicou normativo específico para traçado de canais de navegação hidroviário (Design Guidelines for Inland Waterway Dimensions, Jan/2019) . 
38.	Nada obstante a aplicabilidade desse novo normativo à navegação fluvial, suas premissas seriam aderentes às condições de navegação praticadas na Europa, não sendo condizentes com as características da navegação realizada em países (EUA e China, por exemplo) que guardam maior similaridade com a praticada no Brasil. 
39.	Nesse sentido, diante das limitações existentes, das condições de navegabilidade atípica e da experiência prática insuficiente, o recomendado pelo normativo, assim como pelas normas da Usace (documento ER-1110-2-1403) , seria a utilização de simulações.
40.	Assim, em decorrência das simulações realizadas, verificou-se a necessidade de alterações no traçado inicialmente previsto no anteprojeto. 
41.	Considerando que as alterações de traçado são amparadas por simulações hidráulicas e de manobra e que, em tese, buscam manter a segurança e confiabilidade da navegação, a unidade técnica não identificou irregularidades relacionadas ao tema.
42.	Contudo, destacou que existe o risco de a contratada, visando maximizar o seu lucro, induzir alterações no canal de navegação que não sejam as mais benéficas para administração pública.
43.	Com vistas a mitigar esses riscos, a SeinfraPortoFerrovia propõe recomendar ao Dnit que estabeleça uma ferramenta de decisão do tipo multicritério, que leve em conta além da minimização dos volumes a serem derrocados, a velocidade de correnteza no canal escavado, a velocidade de navegação do comboio desejada, a minimização da necessidade de desmembramento do comboio, as características mecânicas do empurrador do comboio considerado, entre outros fatores.
	Ante o exposto, anuindo às conclusões e encaminhamentos propostos pela unidade técnica, com os acréscimos tratados na seção IV.1 do presente, VOTO por que este Colegiado adote a minuta de acórdão que ora submeto à aprovação.
TCU, Sala das Sessões Ministro Luciano Brandão Alves de Souza, em 28 de abril de 2021.
Ministro JOÃO AUGUSTO RIBEIRO NARDES 
Relator